【裁判字號】    94,交聲,629
【裁判日期】    950116
【裁判案由】    聲明異議
【裁判全文】
臺灣高雄地方法院交通事件裁定         94年度交聲字第629號
原處分機關  交通部公路總局高雄區監理所
異  議  人  甲○○
即受處分人
上列受處分人因違反道路交通管理處罰條例案件，對於交通部公
路總局高雄區監理所民國94年11月1 日所為之處分（原處分案號
：高監營字第裁80-GC0000000號），聲明異議，本院裁定如下：
    主  文
原處分撤銷。
甲○○不罰。
    理  由
一、本件異議意旨略以：異議人即受處分人甲○○於民國94年8
    月31日，購入車牌號碼GM5-383 號重型機車後，即於同年9
    月14日將該車售予朱富誠。購入後至賣出期間，上開機車均
    停放於其所經營之久寶機車行內，整修待售，並未借予他人
    騎用，故該車自不可能於94年9 月11日17時17分許，出現在
    臺中市○○路、大進街口。而當時天色昏暗，在無任何舉發
    照片及監視影像下，執勤警員不無誤記車牌之可能，原處分
    機關未為詳查，即遽為裁決，容有違誤，爰依法聲明異議等
    語。
二、按法院就道路交通違規受處分人不服公路主管機關或警察機
    關或其聯合設置之裁決機關處罰後，所為聲明異議案件之處
    理，準用刑事訴訟法有關之規定；又犯罪事實應依證據認定
    之，無證據不得推定其犯罪事實，道路交通案件處理辦法第
    4 條第1 項、刑事訴訟法第154 條第2 項分別定有明文。是
    法院就道路交通聲明異議受處分人是否有違反道路交通管理
    處罰條例所列之事實，仍應依證據認定之，無證據不得推定
    受處分人有道路交通違規之事實。又執行交通勤務警察依法
    律規定製單舉發違反道路交通管理處罰條例所列之違規事實
    ，並由公路主管機關加以處罰，係行政機關執行公權力措施
    而對外直接發生法律效果之單方行政行為，本質上為行政處
    分，亦即公務員基於職務上權力，依法就特定之具體事件所
    為具公法上效果之單方行政行為，該行政處分其實質內容是
    否正確、違法，受處分人有爭執時，基於今日政治、經濟、
    文化及社會結構上之變遷，以及行政訴訟上當事人之法的對
    等性觀念，公路主管機關對於人民有所處罰，此課以人民負
    擔之事實，必須由處罰或舉發機關證明人民違法事實（行政
    訴訟法第136 條準用民事訴訟法第277 條規定參照），從而
    ，法院就道路交通案件聲明異議之處理，認定受處分人道路
    交通違規之事實，準用刑事訴訟法證據章規定之結果，仍應
    依積極證據認定之，不得僅憑警察機關員警逕行開立（未經
    道路違規人簽認）之舉發違反道路交通管理事件通知單、及
    主管機關違反道路交通管理事件裁決書，即推定受處分人有
    道路交通違規之事實。而警察機關員警就交通違規之舉發（
    填載道路交通管理事件通知書）之目的，乃在維護交通秩序
    公共利益，且兼含使受舉發人受交通違規裁罰為目的，是其
    舉發情形是否與事實相符，仍應調查其他證據以資審認。
三、查臺中市警察局第四分局警備隊員鄭明秋於94年9 月11日16
    時至18時間，執行機動勤務，俟於同日17時17分許，在臺中
    市○○路、公益路口進行攔檢時，發現某一男子騎乘一部銀
    色光陽重型機車由大墩路左轉公益路，未依兩段式左轉。當
    時鄭明秋警員站在公益路上，曾鳴笛示意該男子停車受檢，
    惟該男子竟不予理會，仍沿公益路往精誠路方向急駛，待行
    駛至公益路、大進街口時，復闖越紅燈。而鄭警員於該機車
    行經其執勤處時，旋將該機車車牌號碼GM5-383 號記下，並
    與另一執勤警員核對車牌號碼，於確認無誤後，乃逕行舉發
    。嗣交通部公路總局高雄區監理所認異議人確已違反道路交
    通管理處罰條例第53條之規定，裁處異議人罰鍰1,800 元，
    且依同條例第63條第1 項之規定，記違規點數3 點之事實，
    固據證人鄭明秋警員於本院另案聲明異議程序中多次指證（
    詳本院94年度交聲字第630 號卷第18頁以下、本院94年度交
    聲字第628 號卷第14頁背面以下）；復有舉發違反道路交通
    管理事件通知單、裁決書、臺中市警察局第四分局94年10月
    24日中分四交字第0940033157號函附本院卷可參（詳本院卷
    第7 頁至第8 頁、第10頁）。惟本院審酌：
  (一)「汽車駕駛人，行經有燈光號誌管制之交岔路口闖紅燈者，
    處新臺幣（下同）1,800 元以上5,400 元以下罰鍰」；「本
    條例關於車輛駕駛人之處罰，如應歸責於車輛所有人者，處
    罰車輛所有人」，道路交通管理處罰條例第53條、第85條第
    3 項分別定有明文。又「逕行舉發違反道路交通管理事件，
    經汽車所有人依通知單之應到案日期前到案，並告知違規駕
    駛人姓名、身分證統一編號及住址者，處罰機關應即另行通
    知違規駕駛人到案依法處理；逾應到案日期，處罰機關應依
    本條例第85條第3 項規定處罰該汽車所有人」，違反道路交
    通管理事件統一裁罰基準及處理細則第24條亦有明文。準此
    ，關於違反道路交通管理條例第53條之規定，原則上係處罰
    「汽車駕駛人」，但「汽車所有人」如逾應到案日期，依違
    反道路交通管理事件統一裁罰基準及處理細則第24條、道路
    交通管理處罰條例第85條第3 項之規定，則應處罰「汽車所
    有人」。是本件應先確認者，乃警員逕行舉發時，有無誤記
    車牌之可能，如舉發無誤，始再探討異議人係汽車所有人，
    如該機車非其駕駛，是否有可歸責之事由？
  (二)又車牌號碼GM5-383 號重型機車，係光陽廠牌之銀色機車，
    於94年8 月31日過戶在異議人名下後，再於94年9 月14日過
    戶予朱富誠之事實，有交通部公路總局高雄區監理所94年12
    月8 日高監車字第0940072757號函附車籍資料、車主歷史查
    詢、異動歷史查詢等資料；車籍作業系統查詢認可資料附卷
    可參（詳本院94年度交聲字第628 號卷第12頁至第13頁、第
    19頁至第20頁）。另證人即異議人經營之久寶機車行員工李
    春志於本院證陳：自94年1 月14日起即在車行擔任學徒，負
    責車輛拆解，有2 位年輕人曾至車行表示要出售光陽得意10
    0 機車，伊知道曾辦理過戶，過戶後，該機車即停放於車行
    ，由其負責組裝、拆解，前後約1 、2 個星期。俟老闆娘（
    即異議人）表示該車未至臺中，怎麼在臺中被開罰單，後來
    該車賣予老闆熟識之客人等語（詳94年度交聲字第628 號卷
    第22頁至第23頁）。準此而論，異議人於94年8 月31日購入
    車牌號碼GM5-383 號重型機車後至94年9 月14日出賣機車予
    朱富誠止，該車均由停放在久寶機車行（即高雄縣大寮鄉○
    ○村○○○路308 號），由證人李春志負責組裝，期間並未
    離開車行。因觀之前開車籍資料，車牌號碼GM5-383 號重型
    機車係於89年8 月間出廠，異議人於94年8 月31日購入時，
    該車已出廠5 年，由於異議人係購買中古車，就一般車行交
    易經驗而言，機車行購車後，通常會先組裝、拆解機車，再
    將機車賣予他人，以賺取差價利潤，是異議人、證人李春志
    上開辯詞、證詞，尚非悖於常情；而異議人購入、賣出機車
    之時間僅14日，此期間正值機車組裝、整理時間，異議人於
    機車組裝期間，機車尚無法使用，衡情應不至於騎乘機車至
    臺中，或將機車借予他人，則鄭明秋警員在臺中舉發上開機
    車違規，是否有誤記車牌之情事，已非無疑。
  (三)此外，復參以：依臺中市警察局94年12月9 日中分四交字
    第0940035680號函附鄭明秋警員職務報告，鄭明秋警員舉發
    違規之機車係黑色重型機車（詳本院94年度交聲字第628 號
    卷第10頁至第11頁），核與前開車牌號碼GM5-383 號重型機
    車之顏色係銀色不符；觀之異議人所有0000000000號行動
    電話通聯紀錄，鄭明秋警員於94年9 月11日17時17分舉發違
    規前後，異議人行動電話通話基地臺均在高雄縣、市，並非
    在臺中市，顯見異議人當時未現身在臺中市。本院認證人鄭
    明秋警員關於舉發車牌號碼之證述，應係誤記，尚難為異議
    人不利之認定。
四、綜上所述，本件原處分機關裁處異議人罰鍰、記點所憑之證
    據，尚無法認定異議人所有上開機車曾於舉發違規時，出現
    在舉發地點，既無法確認舉發違規車輛即係異議人所有車輛
    ，揆諸前開說明，自難認異議人車輛確有如裁決書所述之違
    規事實，原處分機關未予詳查即遽予裁罰，尚有違誤。是本
    件聲明異議為有理由，原處分應予撤銷，另諭知異議人不罰
    。
五、據上論結，應依道路交通案件處理辦法第20條前段，裁定如
    主文。
中    華    民    國    95    年    1    月    16     日
                    交通法庭    法  官 方百正
以上正本證明與原本無異。
如不服本裁定，應於收受送達後5 日內向本院提出抗告狀。
中    華    民    國    95    年    1     月    16    日
                                書記官  郭素蓉


司法院資訊處製作；財團法人民間司法改革基金會備份。
